臺灣高雄地方法院刑事判決　　　　　　 100年度交易字第83號
公　訴　人　臺灣高雄地方法院檢察署檢察官
被　　　告　蔡旻軒
上列被告因業務過失傷害案件，經檢察官提起公訴（100 年度偵
字第4079號），本院判決如下：
    主  文
蔡旻軒犯業務過失傷害罪，處有期徒刑月，如易科罰金，以新
臺幣壹仟元折算壹日。
    事  實
一、蔡旻軒領有自小客車駕駛執照，於民國99年4 月間受僱於順
    奇企業有限公司擔任倉管人員，負責倉庫管理、駕車送貨等
    工作，係以駕駛為業務之人。蔡旻軒於民國99年4 月22日中
    午12時7 分許，駕駛車牌號碼9072-XP 號自用小貨車，沿高
    雄市鳳山區○○○路（起訴書誤載為五甲二路，應予更正）
    西往東方向行駛，行至該路與南京路交岔路口左轉直行進入
    南京路時，本應注意汽車行駛時，駕駛人應注意車前狀況，
    並隨時採取必要之安全措施，而依當時天候晴、日間自然光
    線、柏油路面乾燥、無缺陷、無障礙物、視距良好，且依其
    智識、能力，亦無不能注意之情事，竟疏未注意及此，未看
    清前方南京路前之行人穿越道上有無往來行人、車輛，亦未
    減速慢行或採取隨時暫停禮讓行人穿越之必要安全措施即貿
    然左轉直行，適有同向左側亦沿五甲一路西往東方向由劉淑
    姬所騎乘之車號XZQ-438 號重型機車，於斯時未依遵行方向
    、車道而行駛在前揭行人穿越道上，致劉淑姬所騎乘之上開
    機車前車頭撞擊蔡旻軒所駕駛之前揭車輛左側車身而人車倒
    地，劉淑姬因而受有頭部外傷併顱骨骨折、顱內出血、右耳
    膜破裂等傷害。嗣蔡旻軒於肇事後，於犯罪未經有偵查權之
    機關或公務員發覺以前，留在現場等候，並向到現場處理之
    警員坦承肇事，自首而願接受裁判。
二、案經劉淑姬訴由高雄市政府警察局鳳山分局報請臺灣高雄地
    方法院檢察署檢察官偵查起訴。
    理  由
壹、證據能力部分：
一、按鑑定之經過及其結果，應命鑑定人以言詞或報告，刑事訴
    訟法第206 條第1 項定有明文。又法院或檢察官得囑託醫院
    、學校或其他相當之機關、團體為鑑定，或審查他人之鑑定
    ，並準用第203 條至第206 條之1 規定，刑事訴訟法第208
    條第1 項亦有明定。本件卷附之高雄市政府交通局行車事故
    鑑定委員會於100 年6 月16日出具之鑑定意見書及高雄市車
    輛行車事故覆議會於100 年7 月15日出具之鑑定覆議意見書
    （參本院一卷第21、28頁），均係本院依職權囑託上開機關
    為鑑定，揆諸前揭說明，自屬「法律規定」得為證據者，應
    有證據能力。
二、次按「除前3 條之情形外，下列文書亦得為證據：... 二、
    除顯有不可信之情況外，從事業務之人於業務上或通常業務
    過程所須製作之紀錄文書、證明文書。」刑事訴訟法第159
    條之4 第2 款定有明文。查告訴人劉淑姬之國軍高雄總醫院
    診斷證明書（參警卷第6 頁），係醫師依於業務上或通常業
    務過程所須製作之病歷紀錄文書所製作之紀錄文書，且記錄
    時亦無預見日後將作為證據之偽造動機，其虛偽之可能性較
    小，且如讓製作者以口頭方式在法庭上再重述過去之事實或
    數據，實際上有其困難，具有一定程度之不可代替性，復無
    顯不可信之情況，依上開規定，該診斷證明書應具有證據能
    力。
三、又被告以外之人（包括證人、鑑定人、告訴人、被害人及共
    同被告等）於審判外之陳述雖不符刑事訴訟法第159  條之1
    至之4 等4 條之規定，而經當事人於審判程序同意作為證據
    ，法院審酌該言詞陳述或書面陳述作成時之情況，認為適當
    者，得為證據。刑事訴訟法第159 條之5 第1 項定有明文。
    查本判決後述所引用供述形式之文書證據，其性質雖屬傳聞
    證據，且當事人均已知上述證據乃傳聞證據，於本院審理時
    均同意作為證據（參本院一卷第36頁），本院審酌該文書形
    式之供述證據部分，無證據證明此等證據有何遭變造或偽造
    情事，認為以之作為本件論証之證據，均與待證事實具有關
    聯性，作為本案之證據亦屬適當，揆諸前開規定，上開證據
    均具有證據能力。
四、卷附照片，係傳達照相當時現場情況，透過機械之正確性加
    以保障，即照片並不存在人對現實情形之知覺、記憶所經常
    發生的表現錯誤，是認照片之性質係非供述證據，並無傳聞
    法則之適用，且亦別無證據證明上開照片有經偽造、變造或
    不法之情形，自有證據能力。
貳、認定被告有罪所憑之證據及理由：
一、訊據被告蔡旻軒（下稱被告）固不否認駕車送貨係其業務，
    且於上開時、地，駕駛前揭車輛左轉南京路時，與告訴人劉
    淑姬（下稱告訴人）之重型機車發生車禍事故，告訴人並受
    有前揭傷害之事實，惟矢口否認有何業務過失傷害之犯行，
    辯稱：其駕車均依號誌、速限之規定左轉，是告訴人未依遵
    行方向行駛於人行道上才發生本件車禍，故其並無過失云云
    。經查：
  (一)被告於上開時間，駕駛車牌號碼9072-XP 號自用小貨車，沿
    高雄市鳳山區○○○路西往東方向行駛，行至該路與南京路
    交岔路口欲左轉進入南京路時，與同向左側亦沿五甲一路西
    往東方向未依遵行方向而行駛在行人穿越道之由告訴人所騎
    乘之車號XZQ-438 號重型機車發生碰撞之事實，業據被告供
    承不諱，核與證人即告訴人劉淑姬、證人即到場處理員警吳
    元勛於本院審理時證述明確，並有高雄縣政府（現改制為高
    雄市政府）警察局交通隊鳳山分隊交通事故筆錄、道路交通
    事故現場圖、道路交通事故調查報告表(一)(二)、現場照片18張
    附卷可稽（參警卷第2 、5 、8 ～13頁）；而告訴人劉淑姬
    因前揭碰撞而人車倒地，致受有頭部外傷併顱骨骨折、顱內
    出血、右耳膜破裂等傷害等情，有國軍高雄總醫院診斷證明
    書在卷可按（參警卷第6 頁），且為被告所不爭執，是此部
    分之事實，堪以認定。
  (二)依汽車行駛時，駕駛人應注意車前狀況，並隨時採取必要之
    安全措施。道路交通安全規則第94條第3 項規定甚明；又汽
    車行近未設行車管制號誌之行人穿越道前，應減速慢行，汽
    車行經行人穿越道，遇有行人穿越時，無論有無交通指揮人
    員指揮或號誌指示，均應暫停讓行人先行通過。行人穿越道
    號誌雙閃黃燈表示前有斑馬紋行人穿越道，車輛應在接近時
    減速慢行，如有行人穿越時，須暫停於停止線前，讓行人優
    先通行。道路交通安全規則第103 條第1 、2 項、道路交通
    標誌標線號誌設置規則第210 條亦有明定。是由上開條文可
    見，汽車駕駛人於行經「行人穿越道」時，立法者確有規範
    其特別注意之義務，故如駕駛人未注意車前狀況，且於行近
    、行經行人穿越道時，卻未減速慢行或做好隨時停車禮讓行
    人通過之準備，自可認駕駛人有未注意車前狀況，且未隨時
    採取必要安全措施之過失。查本件案發之交岔路口係一不對
    稱之十字路口，自五甲一路西往東方向欲左轉南京路，不同
    於一般十字路口需左轉彎約垂直90度之轉角後始能轉正直行
    之型態，本件該路段僅需左轉彎約略45度之轉角即可正向面
    對南京路直行一節，業據證人即到場處理員警吳元勛於本院
    審理時證述明確（參本院二卷第25～26頁），並有其庭呈之
    道路交通事故現場圖、照片附卷可參（見本院二卷第46～52
    頁），顯見被告於該交岔路口左轉彎時，僅需花費比平常路
    口較少之時間即可正向轉入欲直行之路段；又五甲一路西往
    東方向之綠燈時相較之對向五甲一路東往西方向之綠燈時相
    早開18秒，換言之，五甲一路西往東方向之綠燈一亮啟，即
    可直接左轉南京路，無庸擔憂對向之來車等情，亦據證人吳
    元勛於本院審理時證述在卷（參本院二卷第23頁），而本件
    被告係在前揭所述之早開18秒之綠燈時相之際左轉南京路，
    此時對向車道五甲一路東往西方向之時相並非綠燈一情，亦
    據被告於本院審理時供陳明確（參本院二卷第37頁），是被
    告於上開交叉路口左轉彎時，就如同設有左轉彎專用號誌之
    路口一樣，毋須特別注意對向之來車即可逕行直接左轉，佐
    之前開所述該路段僅需左轉彎約略45度之轉角即可正向面對
    南京路直行一節，足認被告於上開交岔路口左轉後，應有足
    夠之時間注意其正向直行之南京路路況。
  (三)再者，自五甲一路西往東方向快車道左轉進入南京路快車道
    之最短距離為57.8公尺一節，有證人吳元勛庭呈之道路交通
    事故現場圖在卷可佐（參本院二卷第46頁），可見被告左轉
    後至肇事地點尚有一段不短之距離足供反應；而五甲一路西
    往東方向快車道左轉後之路面寬敞、視距良好，南京路正向
    、對向之快、慢車道（共6 個車道）、安全島均可一覽無遺
    ，無障礙物阻撓視線之事實，亦有現場照片附卷可查（參警
    卷第11頁，本院卷第48頁），參之本案告訴人當時是由西向
    東方向，先行橫跨1 個慢車道、2 個快車道及1 個安全島後
    ，始遭被告撞擊，足徵告訴人於該路段行人穿越道移動之時
    間、距離均屬非短，是以被告左轉後至肇事地點尚有最少約
    58.7公尺之距離足供反應，且該路段路面寬敞、視距良好、
    無障礙物阻撓視線等情況，應有足夠之時間、視距反應及注
    意斯時正在行人穿越道移動之告訴人機車，然被告竟供稱：
    沒有看到告訴人機車就撞上等語，益見被告於左轉後，確有
    未注意車前狀況之事實，已甚明確；再佐以被告與告訴人機
    車擦撞後，尚前行18.7公尺後始行停止，其間並無任何煞車
    痕一情，有道路交通事故現場圖、照片在卷可考（參警卷第
    10、11頁），足徵被告駕駛前揭自小貨車行經行人穿越道前
    ，毫無減速慢行或做好隨時煞車禮讓行人通過之暫停準備，
    此時若有行人恰巧通過行人穿越道亦行至此處，依被告斯時
    之駕車情狀，想必目標較告訴人車輛更不明顯之行人亦不能
    倖免於難，堪認被告左轉時確有疏未注意前方行人穿越道之
    人、車動態一節，至為灼然，雖本件被告撞及者乃告訴人之
    車輛而非行人，而不構成道路交通安全規則第103 條之過失
    行為，然揆諸前揭說明，亦可認被告斯時確有未注意車前狀
    況，亦未隨時採取必要安全措施之過失甚明。
  (四)查本件被告曾考領普通小型車駕駛執照之事實，有被告之汽
    車駕駛執照影本在卷可證（參警卷第15頁），是依其曾考領
    駕駛執照之智識及駕駛自小客車之經驗，對於上開規定自應
    知之甚詳；且案發當時天候晴、日間自然光線、柏油路面乾
    燥、無缺陷、無障礙物、視距良好，足認被告於上揭時、地
    ，自五甲一路欲左轉駛入南京路時，並無不能注意之情事；
    然其竟疏未注意及此，於左轉後不僅未注意車前狀況，亦於
    行近、行經行人穿越道時，未減速慢行及隨時做好禮讓行人
    通過之暫停準備之必要安全措施，其自有應注意、能注意、
    卻疏未注意之過失行為至明。又被告上開過失駕車行為，致
    告訴人劉淑姬人車倒、地，而受有頭部外傷併顱骨骨折、顱
    內出血、右耳膜破裂之傷害等節，亦如前述，足認告訴人所
    受上開傷害，與被告前揭過失駕車行為間，亦具有相當之因
    果關係無訛。
  (五)另按汽車駕駛人... 不按遵行之方向行駛，處新臺幣（下同
    ）600 元以上1,800 元以下罰鍰。道路交通管理處罰條例第
    45條定有明文。又所謂行人穿越道，指在道路上以標線劃設
    ，供行人穿越道路之地方。汽車... 均應在遵行車道內行駛
    ；道路交通管理處罰條例第3 條第4 款、道路交通安全規則
    第97條亦規定甚明。本件告訴人於上開時、地，駕駛前揭機
    車，在五甲一路之左側由西往東方向穿越行人穿越道之事實
    ，已如前述，是告訴人自有不在遵行車道內，按遵行之方向
    行駛之過失，亦可認定，惟無論如何，縱使告訴人就本件道
    路交通事故之發生與有過失，此仍不得解免被告上開過失罪
    責。
  (六)被告固辯稱：是告訴人未依遵行方向行駛於人行道上才發生
    本件車禍，且鑑定意見亦認為其並無過失云云。且本件交通
    事故經本院依職權送請高雄市政府交通局車輛行車事故鑑定
    委員會鑑定結果，固認為：如告訴人依遵行方向，則此事故
    應不至於發生，故告訴人未依遵行方向行駛，為肇事原因；
    被告無肇事原因；嗣本院又送請覆議，經高雄市車輛行車事
    故覆議鑑定委員會鑑定後，則維持上開鑑定結果等情，有高
    雄市政府交通局車輛行車事故鑑定委員會100 年6 月16日鑑
    定意見書及高雄市車輛行車事故覆議鑑定委員會100 年7 月
    15日鑑定覆議意見書各1 份在卷可查（參本院一卷第21、28
    頁) 。惟本院審酌上開鑑定意見書及覆議鑑定意見書所據以
    鑑定之卷證資料，乃承辦員警於案發後第一次所製作之道路
    交通事故現場圖及照片（參警卷第10～13頁），其上不僅無
    五甲一路與南京路係呈約略45度轉角之整體路況圖示，亦無
    五甲一路西往東方向快車道左轉進入南京路快車道約略為
    57.8公尺之最短距離測量，更無證人吳元勛有關五甲一路西
    往東方向之綠燈時相早開18秒可供車輛逕行左轉之證述內容
    可憑，所拍攝之照片亦略有不足，難以呈現案發現場之交通
    情狀，堪認前開鑑定及覆議結果所憑之資料係屬片斷、非全
    面，而與真實情況未必相合，所為鑑定結果已難採認；且鑑
    定、覆議意見充其量僅係作為輔佐法院認定事實之參考，本
    院並非必以鑑定、覆議意見之認定結果為斷，今本院既依鑑
    定、覆議結果後，證人即承辦員警吳元勛於100 年10月13日
    所庭呈之較為詳細之道路交通事故現場圖、現場測量結果、
    現場照片及其證述之現場時相變化等較為詳細之新事實、證
    據，遽而為被告有前揭未注意車前狀況且未採取必要安全措
    施等過失行為之認定，並詳細敘述所憑之證據及理由，自不
    受前揭證據資料不足、立論所憑依據有所欠缺之鑑定、覆議
    意見所拘束。況依被告斯時之駕車情況，無論是告訴人車輛
    或一般之行人，均有遭被告撞及之危險一節，亦據本院說明
    如上，且行人行走於行人穿越道上，並無所謂遵行方向可言
    ，倘案發當時以相同方向行至肇事地點係目標更不明顯之行
    人而非告訴人之車輛，此時被告就能免於肇事？是本件鑑定
    、覆議意見僅以「如告訴人依遵行方向，則此事故不至於發
    生」等語，即遽為被告無肇事原因之認定結果，顯與事理不
    合，不足採取，本院自難以之為被告有利之認定，故被告上
    開所辯，即難憑取。
  (七)綜上各情，本件事證已臻明確，被告所辯並不足採，其上開
    犯行，足堪認定。
二、按刑法所謂之業務，係指反覆同種類之行為為目的之社會活
    動而言，且一人不以一種業務為限，其所兼職任何一業務因
    不慎有致人於死（傷）之行為，仍應負上開法條之罪責。有
    最高法院96年台上字第1313號判決意旨可資參照。本件被告
    既領有自小客車駕駛執照，有其汽車駕駛執照影本在卷可證
    ，且於本院審理時自承係受僱於順奇企業有限公司擔任倉管
    人員，負責倉庫管理、駕車送貨等工作（參本院二卷第36頁
    ），顯見駕車乃屬被告基於社會地位，反覆為同種類行為目
    的之社會活動，自屬以駕駛為業務之人。故核被告所為，係
    犯刑法第284 條第2 項前段之業務過失傷害罪。其於肇事後
    停留於案發現場，並於有偵查犯罪權限之公務員尚未發覺其
    犯罪前，主動向到場處理之員警自承係其駕駛上開車輛發生
    前揭車禍，進而接受裁判等情，有高雄市○○○○○道路交
    通事故肇事人自首情形紀錄表在卷可參（參本院一卷第13頁
    ），是被告此舉當認合於自首要件，爰依刑法第62條前段規
    定減輕其刑。爰審酌被告疏未遵守道路交通規則，因而肇事
    致告訴人成傷，使告訴人受有身體及精神苦痛，且犯後猶未
    坦認犯行，顯有漠視交通安全及他人生命身體財產法益之情
    事，迄今仍未與與告訴人洽談和解，難認有以實際行動填補
    損害之悔意，及其非故意犯罪、告訴人所受傷勢及告訴人亦
    與有過失等一切情狀，量處如主文所示之刑，並考量其犯罪
    情狀及學歷、經濟能力等情，諭知以1,000 元折算1 日之易
    科罰金折算標準，以示懲儆
據上論斷，應依刑事訴訟法第299 條第1 項前段，刑法第284 條
第2 項前段、第62條前段、第41條第1 項前段，刑法施行法第1
條之1 ，判決如主文。
本案經檢察官陳登燦到庭執行職務。
中    華    民    國   100    年    10    月    31    日
                  刑事第十五庭  法  官    王俊彥
如不服本判決應於收受判決後10日內向本院提出上訴書狀，並應
敘述具體理由。其未敘述上訴理由者，應於上訴期間屆滿後20日
內向本院補提理由書(均須按他造當事人之人數附繕本)「切勿逕
送上級法院」。
以上正本證明與原本無異。
中    華    民    國   100    年    10    月    31    日
                                書記官    黃園芳
附錄本案論罪法條：
中華民國刑法第284 條
（過失傷害罪）
因過失傷害人者，處6 月以下有期徒刑、拘役或5 百元以下罰金
，致重傷者，處1 年以下有期徒刑、拘役或5 百元以下罰金。
從事業務之人，因業務上之過失傷害人者，處1 年以下有期徒刑
、拘役或1 千元以下罰金，致重傷者，處3 年以下有期徒刑、拘
役或2 千元以下罰金。